【裁判字號】    96,訴,288
【裁判日期】    970407
【裁判案由】    拆屋還地
【裁判全文】
臺灣屏東地方法院民事判決               96年度訴字第288號
原      告  甲○○
訴訟代理人  任進福 律師
被      告  乙○○○
訴訟代理人  張瓊文 律師
上列當事人間拆屋還地事件，本院於民國97年3月24日言詞辯論
終結，判決如下：
    主  文
被告應將坐落於屏東縣萬丹鄉○○段第四一一之一地號土地內如
附圖所示甲部分（Ａ－Ｂ－Ｃ－Ａ區域）、面積○點七二平方公
尺；同段第四一一之二地號土地內如附圖所示乙部分（Ｄ－Ｅ－
Ｆ－Ｄ區域）、面積○點一七平方公尺；同段第四一二之一地號
土地內如附圖所示丙部分（Ｂ－Ｄ－Ｆ－Ｇ－Ｈ－Ｉ－Ｃ－Ｂ區
域）、面積十三點七二平方公尺之地上物拆除恢復原狀，並將土
地交還原告。
被告應自民國九十六年四月十六日起至返還土地之日止，按月給
付原告新臺幣柒佰貳拾貳元。
訴訟費用由被告負擔。
本判決第一項於原告各以新臺幣壹拾肆萬零玖佰陸拾壹元為被告
供擔保後，得假執行。被告如以新臺幣肆拾貳萬貳仟捌佰捌拾參
元為原告預供擔保，得免為假執行。
本判決第二項於原告以新臺幣貳仟陸佰肆拾柒元為被告供擔保後
，得假執行。被告如以新臺幣柒仟玖佰肆拾貳元為原告預供擔保
後，得免為假執行。
    事實及理由
一、原告起訴主張：
    坐落屏東縣萬丹鄉○○段第411-1 、411-2 、412-1 地號土
    地（下稱系爭土地），原為兩造與他人共有，嗣於民國（下
    同）95年12月24日經法院調解成立，協議分割並於96年4 月
    16日登記完畢，上開土地由原告取得。被告於分割前在共有
    土地上建有房屋（下稱系爭房屋），占用系爭土地如附圖所
    示甲、乙、丙部分，面積各為0.72平方公尺、0.17平方公尺
    、13.72 平方公尺。自系爭土地辦畢分割登記後，被告所有
    之系爭建物已無合法權源占有原告所有之系爭土地，屬無權
    占有，原告爰依民法第767 條規定，請求被告拆除系爭建物
    及返還其無權占有原告所有上開土地。又被告未付代價而無
    權占有原告所有上開土地，係無法律上原因受利益，原告受
    有相當於租金之損害，原告依不當得利及侵權行為之法律關
    係，請求被告自無權占有之日起即96年4 月16日起至返還土
    地時止，按系爭土地之申報地價年息10％計算之損害金。並
    聲明：(一)如主文第一項所示；(二)被告應自96年4 月16日起至
    返還土地止，按月給付原告722 元；(三)願供擔保，請准宣告
    假執行。
二、被告則以：對於占用原告土地不爭執，惟兩造互有占用對方
    土地，應認兩造有互不拆除之默示同意。系爭房屋所占用土
    地面積甚小，拆除實際上有困難，原告請求之損害金依申報
    地價10％計算亦過高等語，資為抗辯。並聲明：(一)原告之訴
    駁回；(二)如受不利判決，請准供擔保免為假執行。
三、兩造不爭執事項：
(1)、坐落屏東縣萬丹鄉○○段第411-1 、411-2 、412-1 地號土
    地為原告所有。
(2)、被告所有房屋現占用原告系爭土地，如97年1 月29日內政部
    國土測匯中心繪製之鑑定書附圖所示甲部分、面積0.72平方
    公尺；乙部分0.17平方公尺；丙部分13.72 平方公尺。（本
    院卷第105頁至第107頁）
四、本件爭點：(一)被告是否有權占用使用系爭土地？(二)原告得請
    求之損害金金額為何？茲分述如下：
(一)、被告是否有權占用使用系爭土地？
    按所有人對於無權占有其所有物者，得請求返還之。對於妨
    害其所有權者，得請求除去之。有妨害其所有權之虞者，得
    請求防止之，民法第767 條訂有明文；所謂默示之意思表示
    ，係指依表意人之舉動或其他情事，足以間接推知其效果意
    思者而言，若單純之沉默，則除有特別情事，依社會觀念可
    認為一定意思表示者外，不得謂為默示之意思表示，最高法
    院著有29 年上字第762 號判例。經查，本件被告所有之系
    爭房屋占用原告系爭土地如附圖所示甲、乙、丙部分，業經
    本院囑託內政部國土測匯中心鑑定屬實，復為兩造所不爭執
    ，則被告應就其有權占用上開土地之事實負舉證責任。被告
    雖辯稱兩造間存有互相使用房屋占用土地之默示同意，惟為
    原告所否認；被告無法證明原告有足以間接推知其同意不拆
    除系爭房屋占用部分之舉動或其他情事，自難以原告所有之
    房屋亦有占用被告土地為由，即謂原告同意被告無償使用系
    爭土地，被告所辯尚不可採。是原告主張被告無權占用系爭
    土地如附圖所示甲、乙、丙部分，應將其上建物拆除並將土
    地返還原告，為有理由，應予准許。
(二)、原告得請求之損害金金額為何？
(1)、次按無法律上之原因而受利益，致他人受損害者，應返還其
    利益；不當得利之受領人，依其利益之性質或其他情形不能
    返還者，應償還其價額；又因故意或過失，不法侵害他人之
    權利者，負損害賠償責任；負損害賠償責任者，除法律另有
    規定或契約另有訂定外，應回復他方損害發生前之原狀；不
    能回復原狀或回復顯有重大困難者，應以金錢賠償其損害，
    民法第179 條、第181 條但書、第184 條第1 項前段、第
    213 條第1 項、第215 條各有明定。又城市地方房屋之租金
    ，以不超過土地及其建築物申報總價年息百分之十為限。第
    97條第99條及第101 條之規定，於租用基地建築房屋均準用
    之。土地法第97條第1 項、第105 條亦有明文。
(2)、無權佔有他人土地，土地所有人所受之損害及無權佔有人所
    獲得之利益，均為相當於租金之利益，乃社會之通念；又土
    地法第105 條、第97條關於按基地申報地價比例計收租金之
    規定，於損害賠償事件雖非當然一體適用，然未嘗不可據為
    計算賠償之標準，最高法院亦著有49年度臺上字第1230 號
    判例可資參照。是原告主張按系爭土地申報地價之10％計算
    被告應予返還之不當得利損害金，尚非無據；被告抗辯比例
    過高，未舉證以實其說，本院自難為有利於其之判斷，故被
    告所辯，顯不可採。
(3)、經查，系爭土地96年1 月之申報地價分別為：萬生段第411-
    1 地號為每平方公尺6,664.7 元、同段第411-2 地號為每平
    方公尺7,808.1 元、同段第412-1 地號為每平方公尺5,871.
    3 元，有土地登記謄本影本在卷可稽（本院卷第10頁至第13
    頁），則被告應賠償原告之不當得利金額，應為每月722 元
    （計算式：【6664 .7x0.72 （ 平方公尺）+7808.1x0.17平
    方公尺+5871.3x13.72 】x10 ％/12 （月）＝722 元（小數
    點以下四捨五入））。
五、從而，原告提起本訴，請求被告將系爭土地如附圖所示甲、
    乙、丙部分，面積各為0.72平方公尺、0.17平方公尺、13.
    72平方公尺之土地上建物拆除，將土地返還原告，並按月給
    付原告722 元，尚無不合，應予准許。
六、兩造陳明願供擔保請為宣告假執行或免為假執行，經核均與
    規定相符，爰分別酌定相當之擔保金額予以宣告。
七、依民事訴訟法第79條、第390 條第2 項、第392 條第2 項，
    判決如主文。
中    華    民    國    97    年    4     月    7     日
                  民事第二庭    法  官  吳思怡
正本係照原本作成。
如不服本判決，應於收受送達後20日內向本院提出上訴書狀，其
未表明上訴理由者，應於提出上訴後20日內向本院補提理由書狀
（均須按他造當事人之人數附繕本）。
中    華    民    國    97    年    4     月    7     日
                                書記官  王秋淑


司法院資訊處製作；財團法人民間司法改革基金會備份。
